---
title: "Materiales y Recursos"
editor: visual
---

# Datos

Las tablas de datos complementarias que usaremos en el transcurso del curso están [disponibles aquí](https://drive.google.com/file/d/1hy542F5j9OsucWlr8m_R9OaX4lRdDTc1/view?usp=share_link){target="_blank"}


# Clases grabadas

Haz click sobre el módulo al cual quieras tener acceso a la clase grabada

## [Módulo 1](https://uceedu-my.sharepoint.com/personal/anbeltran_uce_edu_ec/_layouts/15/onedrive.aspx?id=%2Fpersonal%2Fanbeltran%5Fuce%5Fedu%5Fec%2FDocuments%2FUCE%2FEstad%C3%ADstica%20aplicada%20en%20R&ga=1){target="_blank"}

# Ejercicios resueltos

## Módulo 1

```{r echo=T, eval=F}
# Ejercicio 1.1

x <- c("Lunes", "Martes", "Miércoles")
y <- c(F, T, F, T, T, T)
z <- c(2+3i, 1i, sqrt(2i))

str(x)
str(y)
str(z)

str(c(x, y))
str(c(z, y))


# Ejercicio 1.2

tabla <- data.frame(variable1 = c(1, 2, 3, 4, 5),
                    variable2 = c("A", "B", "C", "D", "E"))

vector_a <- c(1, 2, 3)

lista_a <- list(lista1 = vector_a,
                lista2 = tabla)

lista_a[[2]][4, 2]


# Ejercicio 1.3

ej13 <- c(108.5, 75.3, 67.5, 93.6, 153.8, 113.9, NA, 133.8, 47.8, 71.1, NA)

mean(ej13, na.rm = T)
median(ej13, na.rm = T)
modeest::mlv(ej13, method = "mfv", na.rm = T) # el comando :: permite llamar rápidamente funciones específicas de una lib.
quantile(ej13, na.rm = T)
sd(ej13, na.rm = T)
var(ej13, na.rm = T)


# Ejercicio 1.4
data("iris")
summary(iris)


# Ejercicio 1.5
library(palmerpenguins)
library(flextable)

data(penguins)

tabla_frecuencia <- fdt(penguins$bill_depth_mm, na.rm = T)
ft1 <- flextable(tabla_frecuencia)

save_as_docx("Tabla 1" = ft1,
             path = "elpath/quecorresponda/entu/ordenador/tabla.docx")
```

## Módulo 2

```{r echo=T, eval=F}
# Ejercicio 2.1
library(FielDHub)

trt <- c("cepa_1",
         "cepa_2",
         "cepa_3",
         "cepa_4",
         "cepa_5",
         "cepa_6")

trt_lista <- data.frame(TREATMENT = trt, REP = 4)

dca.ej21 <- CRD(t = NULL,
                       reps = NULL,
                       plotNumber = 101,
                       seed = 1460,
                       locationName = "Quito",
                       data = trt_lista)
dca.ej21$fieldBook
plot(dca.ej21)

# Ejercicio 2.2

dbca.ej22 <- RCBD(t = NULL,
                       reps = 3,                    
                       l = 1,                  # número de locaciones
                       plotNumber = 101,       
                       locationNames = "Quito", 
                       seed = 123,
                       data = trt_lista)       

dca.ej22$fieldBook
plot(dca.ej22)

# Ejercicio 2.3

FACTORS <- rep(c("CEPA", "N", "P"), c(3, 3, 3))
LEVELS <- c("A", "B", "C", "D", "N1", "N2", "N3", "P1", "P2", "P3")
data_factorial <- data.frame(FACTOR = FACTORS, LEVEL = LEVELS)

# DCA
dfc.dca.ej23 <- full_factorial(setfactors = NULL,
                                    reps = 3,
                                    l = 1,
                                    type = 1,
                                    plotNumber = 101,
                                    seed = 1460,
                                    locationNames = "Quito",
                                    data = data_factorial)
dfc.dca.ej23$fieldBook
plot(dfc.dca.ej23)

# DBCA
dfc.dbca.ej23 <- full_factorial(setfactors = NULL,
                                    reps = 3,
                                    l = 1,
                                    type = 2,
                                    plotNumber = 101,
                                    seed = 1460,
                                    locationNames = "Quito",
                                    data = data_factorial)
dfc.dbca.ej23$fieldBook
plot(dfc.dbca.ej23)

# Ejercicio 2.4

setwd("elpath/detudirectorio/detrabajo/entucomputadora")
library(openxlsx)

write.xlsx(dca.ej21$fieldBook, file = "ej21.xlsx")
write.xlsx(dca.ej22$fieldBook, file = "ej22.xlsx")
write.xlsx(dfc.dca.ej23$$fieldBook, file = "ej23_dca.xlsx")
write.xlsx(dfc.dbca.ej23$$fieldBook, file = "ej23_dbca.xlsx")
```

# Recursos extras

Añadiré aquí para después del feriado de semana santa los enlaces a materiales de apoyo y libros para su aprendizaje.
