---
title: "Trabajo final"
editor: visual
---

Aquí encontrarás los lineamientos para las dos opciones que tienes para llevar a cabo el trabajo final de este curso. Independientemente de la opción que uses, el trabajo final deberá ser presentado en formato .pdf con un apéndice donde esté presente el código de R que usaste.

# Opción 1: Reporte estadístico de datos propios

Estructura básica del informe:

1.    Título

2.    Resumen

Breve resumen de tu investigación/estudio. Debe contener aspectos generales cómo (y no necesariamente en este orden o limitado a): problema, metodología usada para resolver el problema, resultados principales y conclusión corta.

3.    Objetivos

Puedes usar un objetivo general y tantos objetivos específicos creas necesario. Puedes guiarte en la o las hipótesis de tu estudio para redactar objetivos consecuentes y precisos.

4.    Metodología

Breve descripción del diseño experimental usado, la o las hipótesis del estudio, los análisis estadísticos realizados. No hace falta el describir en detalle cada una de las metodologías estadísticas usadas.

5.    Resultados

Resumen de los resultados obtenidos.

6.    Conclusiones

7.    Bibliografía (no es obligatorio, a menos que creas que sea necesario mencionar a mayor detalle el problema a resolver)

En caso de que optes por usar bibliografía, eres libre de usar cualquier estilo bibliográfico de tu agrado.

8.    Anexos

En esta sección debes adjuntar el **código de R que usaste** y el **ánalisis exploratorio de tus datos**.

# Opción 2: Resolver al menos 8 de las siguientes preguntas 

**Cada pregunta debe estar acompañada de una debida conclusión basada en los resultados que obtengas**

## Pregunta 1

Con la ayuda de R, describe en tus propias palabras la tabla de datos `mtcars` disponible con R base. Además, reporta:

-   Los estadísticos descriptivos de esta tabla de datos

-   La moda de las variables `wt`, `carb`, `gear` y `qsec` usando el método de valor más frecuente (`mfv`)

## Pregunta 2

Usando la tabla de datos `airquality` de R base

```{r echo=T, eval=F, error=T}
data(airquality)
airquality
```

Crea una tabla de frecuencias categorizando la variable Ozone mediante el método de Scott.

## Pregunta 3

Los datos `nhtemp` de R base corresponden a las temperaturas anuales promedio de la localidad de New Haven entre 1912 y 1971. Estos datos están almacenados en forma de un vector con nombres. 

```{r echo=T, eval=T, error=T}
data(nhtemp)
nhtemp
```

En base a estos datos, trata de reproducir el siguiente gráfico de la manera más próxima que puedas

```{r echo=F, eval=T, error=T, message=F}
library(ggplot2)
nhtemp_df <- data.frame(temperatura = nhtemp,
                        year = seq(1912, 1971))
ggplot(nhtemp_df, aes(x=year, y = temperatura))+
  geom_line(linetype="dashed")+
  geom_point(colour="red")+
  labs(title = "Temperatura promedio anual en New Haven (1912 - 1971)",
       x = "año",
       y = "temperatura (F)")
```

**TIPS:**

-   `ggplot2` requiere una tabla de datos. Para crear una tabla de datos, puedes usar el comando `data.frame` y la función `seq` para generar los años entre 1912 y 1971.

-   Para lograr líneas entrecortadas en la geometría `geom_line`, puedes hacerlo especificando el argumento `linetype = "dashed"` dentro de la misma.

## Pregunta 4

Usando la tabla de datos iris de R base:

```{r echo=T, eval=F, error=T}
data(iris)
iris
```

Trata de reproducir el siguiente gráfico de la manera más aproximada que puedas

```{r echo=F, eval=T, error=T, message=F}
library(patchwork)

p1<-ggplot(data = iris, aes(y = Petal.Length,colour=Species))+
  geom_boxplot()+
  facet_grid(~Species)+
  labs(title = "Gráficos de caja y bigote para el largo de pétalo\nde la tabla de datos iris")

p2<-ggplot(data = iris, aes(y = Petal.Length,fill=Species))+
  geom_histogram()+
  facet_grid(~Species)+
  labs(title = "Histogramas para el largo de pétalo\nde la tabla de datos iris")

p3 <- p1/p2
p3 + plot_annotation(tag_levels='a')
```

**TIP: Para lograr saltos de línea en las etiquetas de un gráfico, puedes usar el código "\\n" en donde desees poner el salto en el texto de la etiqueta**


## Pregunta 5

Genera el mapa de observaciones perdidas de la tabla de datos `airquality` y una matriz de gráficos de dispersión. 

-   ¿Qué puedes concluir acerca de estos datos observando estos dos gráficos que haz generado?

-   ¿Qué variables dejarías de lado para la matriz de gráficos de dispersión y por qué?

## Pregunta 6

Un cólega tuyo, al enterarse que has tomado este curso, recurre a ti para que le ayudes a planear un experimento. Esta persona está interesada en evaluar la ganancia de peso en tres variedades de pollos sometidos a dos regímenes de dieta más un control con la dieta usual. El lugar donde se va a llevar a cabo el experimento cuenta con hasta 30 jaulas individuales para mantener a los pollos separados y evitar que coman raciones de alimentos que no les corresponda.

a.    ¿Qué tipo de diseño experimental le recomendarías usar?
b.    ¿Le recomendarías comprar más jaulas o con las que tiene son suficientes?
c.    ¿Cómo se vería la hoja de registro de datos (field book) para este experimento?


## Pregunta 7

Ahora que la voz se ha pasado de que eres un(a) duro(a) para diseñar experimentos, otra persona te contacta y te pide consejo sobre que podría hacer en su caso: el objetivo es evaluar la efectividad de un medio de cultivo experimental para propagar cacao *in vitro*. Debido a las limitaciones de capacidad en el laboratorio donde se ha hecho esta nueva formulación, se ha logrado llegar a un acuerdo entre 4 universidades que prestarán personal y espacio para llevar a cabo el experimento por separado pero de manera simultánea bajo el mismo protocolo. Los tratamientos son básicamente un control (el medio tradicional) y el experimental

a.    ¿Qué tipo de diseño experimental le recomendarías usar?
b.    ¿Cómo se vería la hoja de registro de datos (field book) para este experimento?

## Pregunta 8

Por cuestiones prácticas, a veces es imposible el llevar a cabo un procedimiento de laboratorio de acuerdo a los protocolos estándar disponibles para su realización. En este sentido, a continuación podrás encontrar en resumen, un problema con el que me encontré durante la realización de mi tesis de pregrado:

El objetivo de mi investigación de pregrado fue el de medir la eficiencia de distintas cepas de cianobacterias en la reducción de demanda química de oxígeno (DQO), nitrógeno (N) y fósforo (P) en aguas residuales sintéticas. De acuerdo a los protocolos establecidos por la APHA, AWWA y WEF, para la medición de N y P se necesitan entre medio litro y un litro de aguas residuales. Debido a las limitaciones económicas y de espacio del laboratorio donde lleve a cabo mi tesis, dichas cantidades eran prácticamente imposibles de mantener. En su lugar, decidí modificar los métodos usando cantidades proporcionales de reactivos y muestras para lograr usar solamente 5 mL de agua residual por análisis. Esta práctica que es común en muchas ocasiones, necesita de un proceso de validación del método. Es decir, el demostrar estadísticamente que no existe diferencia entre los métodos estándar y los modificados. En el código de R que pongo a tu disposición a continuación, están las lecturas espectrofotométricas de N y P en valores bajos, medios y altos en los cuales la relación de las lecturas con el contenido de estos parámetros es lineal de acuerdo al método estándar:

```{r echo=T, eval=F, error=T}
datos_n <- data.frame(concentracion = c(rep("baja",4), rep("media",4), rep("alta",4)),
                      modificado = c(0.109, 0.109, 0.099, 0.093,
                                     0.315, 0.300, 0.336, 0.302,
                                     0.445, 0.450, 0.434, 0.433),
                      estandar = c(0.100, 0.092, 0.098, 0.102,
                                   0.290, 0.314, 0.307, 0.322,
                                   0.425, 0.242, 0.430, 0.438))

datos_p <- data.frame(concentracion = c(rep("baja",4), rep("media",4), rep("alta",4)),
                      modificado = c(0.112, 0.122, 0.116, 0.114,
                                     0.229, 0.227, 0.229, 0.225,
                                     0.346, 0.348, 0.440, 0.340),
                      estandar = c(0.118, 0.102, 0.110, 0.114,
                                   0.202, 0.236, 0.249, 0.224,
                                   0.352, 0.307, 0.336, 0.346))
```

Usando las tablas anteriormente mencionadas, responde las siguientes preguntas:

a.    ¿Qué tipo de prueba estadística utilizarías?

b.    ¿Cuáles son las hipótesis nula y alternativa teniendo en cuenta que se busca demostrar que no existe diferencia entre las medias de los métodos estándar y modificado?

c.    ¿Son los datos normalmente distribuidos?

d.    ¿Son las medias entre los dos métodos iguales?

**TIP: Necesitas segmentar los datos por cada una de las concentraciones para determinar si las medias son iguales para cada una de ellas. Para ello puedes usar el comando `subset`:**

```{r echo=T, eval=F, error=T}
datos_n_baja <- subset(datos_n, concentracion == "baja")
```

## Pregunta 9

Usando la tabla de datos disponible con R base `mtcars`

```{r echo=T, eval=F, error=T}
data(mtcars)
```

Lleva a cabo un ANOVA de una vía usando como factor la variable `am` teniendo como variable de respuesta la variable `mpg`

Para mayor información de esta tabla de datos utiliza el comando de ayuda `?mtcars`.

**TIP: convierte a factor la variable `am` utilizando `mtcars$am <- as.factor(mtcars$am)`**

## Pregunta 10

Realiza un ANOVA de dos vías usando como factores las variables `am` y `gear` teniendo como variable de respuesta la variable `mpg`

**TIP: convierte a factores las variables `am` y `gear` usando el comando `as.factor()`**

## Pregunta 11

Del censo de corrientes biológicas de Maryland, se han obtenido datos de la población de carpitas rinconeras (*Rhinichthys cataractae*) en varias corrientes de agua de ese estado. La descripción de esta tabla de datos es la siguiente:

::: columns
::: {.column width="50%"}
-   `Stream`: nombre de la corriente de agua

-   `longnose`: número de carpitas/75 metros de corriente

-   `acerage`: área (acres) drenada por la corriente

-   `DO2`: oxígeno disuelto (mg/L)
:::

::: {.column width="50%"}
-   `maxdepth`: profundidad máxima (cm)

-   `NO3`: concentración de nitrato (mg/L)

-   `SO4`: concentración de sulfato (mg/L)

-   `temp`: temperatura del agua

:::
:::

Supongamos que estamos interesados en saber las características físico-químicas de las corrientes de agua para predecir el número de carpitas que encontraríamos en corrientes similares donde no se las ha contado, pero se tiene información de estas características.

Lleva a cabo una **regresión lineal múltiple** para determinar que variables influyen en el número de carpitas.

Los datos se encuentran en el siguiente cuadro de código. Copia, pega y ejecuta el mismo en tu sesión de R para tener la tabla de datos `carpitas` en tu sesión. 

```{r echo=T, eval=F, error=T}
Input = ("
Stream                   longnose  acerage  DO2   maxdepth  NO3   SO4     temp
BASIN_RUN                  13         2528    9.6  80        2.28  16.75   15.3
BEAR_BR                    12         3333    8.5  83        5.34   7.74   19.4
BEAR_CR                    54        19611    8.3  96        0.99  10.92   19.5
BEAVER_DAM_CR              19         3570    9.2  56        5.44  16.53   17
BEAVER_RUN                 37         1722    8.1  43        5.66   5.91   19.3
BENNETT_CR                  2          583    9.2  51        2.26   8.81   12.9
BIG_BR                     72         4790    9.4  91        4.1    5.65   16.7
BIG_ELK_CR                164        35971   10.2  81        3.2   17.53   13.8
BIG_PIPE_CR                18        25440    7.5  120       3.53   8.2    13.7
BLUE_LICK_RUN               1         2217    8.5  46        1.2   10.85   14.3
BROAD_RUN                  53         1971   11.9  56        3.25  11.12   22.2
BUFFALO_RUN                16        12620    8.3  37        0.61  18.87   16.8
BUSH_CR                    32        19046    8.3  120       2.93  11.31   18
CABIN_JOHN_CR              21         8612    8.2  103       1.57  16.09   15
CARROLL_BR                 23         3896   10.4  105       2.77  12.79   18.4
COLLIER_RUN                18         6298    8.6  42        0.26  17.63   18.2
CONOWINGO_CR              112        27350    8.5  65        6.95  14.94   24.1
DEAD_RUN                   25         4145    8.7  51        0.34  44.93   23
DEEP_RUN                    5         1175    7.7  57        1.3   21.68   21.8
DEER_CR                    26         8297    9.9  60        5.26  6.36    19.1
DORSEY_RUN                  8         7814    6.8  160       0.44  20.24   22.6
FALLS_RUN                  15         1745    9.4  48        2.19  10.27   14.3
FISHING_CR                 11         5046    7.6  109       0.73   7.1    19
FLINTSTONE_CR              11        18943    9.2  50        0.25  14.21   18.5
GREAT_SENECA_CR            87         8624    8.6  78        3.37   7.51   21.3
GREENE_BR                  33         2225    9.1  41        2.3    9.72   20.5
GUNPOWDER_FALLS            22        12659    9.7  65        3.3    5.98   18
HAINES_BR                  98         1967    8.6  50        7.71  26.44   16.8
HAWLINGS_R                  1         1172    8.3  73        2.62   4.64   20.5
HAY_MEADOW_BR               5          639    9.5  26        3.53   4.46   20.1
HERRINGTON_RUN              1         7056    6.4  60        0.25   9.82   24.5
HOLLANDS_BR                38         1934   10.5  85        2.34  11.44   12
ISRAEL_CR                  30         6260    9.5  133       2.41  13.77   21
LIBERTY_RES                12          424    8.3  62        3.49   5.82   20.2
LITTLE_ANTIETAM_CR         24         3488    9.3  44        2.11  13.37   24
LITTLE_BEAR_CR              6         3330    9.1  67        0.81   8.16   14.9
LITTLE_CONOCOCHEAGUE_CR    15         2227    6.8  54        0.33   7.6    24
LITTLE_DEER_CR             38         8115    9.6  110       3.4    9.22   20.5
LITTLE_FALLS               84         1600   10.2  56        3.54   5.69   19.5
LITTLE_GUNPOWDER_R          3        15305    9.7  85        2.6    6.96   17.5
LITTLE_HUNTING_CR          18         7121    9.5  58        0.51   7.41   16
LITTLE_PAINT_BR            63         5794    9.4  34        1.19  12.27   17.5
MAINSTEM_PATUXENT_R       239         8636    8.4  150       3.31   5.95   18.1
MEADOW_BR                 234         4803    8.5  93        5.01  10.98   24.3
MILL_CR                     6         1097    8.3  53        1.71  15.77   13.1
MORGAN_RUN                 76         9765    9.3  130       4.38   5.74   16.9
MUDDY_BR                   25         4266    8.9  68        2.05  12.77   17
MUDLICK_RUN                 8         1507    7.4  51        0.84  16.3    21
NORTH_BR                   23         3836    8.3  121       1.32   7.36   18.5
NORTH_BR_CASSELMAN_R       16        17419    7.4  48        0.29   2.5    18
NORTHWEST_BR                6         8735    8.2  63        1.56  13.22   20.8
NORTHWEST_BR_ANACOSTIA_R  100        22550    8.4  107       1.41  14.45   23
OWENS_CR                   80         9961    8.6  79        1.02   9.07   21.8
PATAPSCO_R                 28         4706    8.9  61        4.06   9.9    19.7
PINEY_BR                   48         4011    8.3  52        4.7    5.38   18.9
PINEY_CR                   18         6949    9.3  100       4.57  17.84   18.6
PINEY_RUN                  36        11405    9.2  70        2.17  10.17   23.6
PRETTYBOY_BR               19          904    9.8  39        6.81   9.2    19.2
RED_RUN                    32         3332    8.4  73        2.09   5.5    17.7
ROCK_CR                     3          575    6.8  33        2.47   7.61   18
SAVAGE_R                  106        29708    7.7  73        0.63  12.28   21.4
SECOND_MINE_BR             62         2511   10.2  60        4.17  10.75   17.7
SENECA_CR                  23        18422    9.9  45        1.58   8.37   20.1
SOUTH_BR_CASSELMAN_R        2         6311    7.6  46        0.64  21.16   18.5
SOUTH_BR_PATAPSCO          26         1450    7.9  60        2.96   8.84   18.6
SOUTH_FORK_LINGANORE_CR    20         4106   10.0  96        2.62   5.45   15.4
TUSCARORA_CR               38        10274    9.3  90        5.45  24.76   15
WATTS_BR                   19          510    6.7  82        5.25  14.19   26.5
")

carpitas = read.table(textConnection(Input),header=TRUE)
```

## Pregunta 12

Realiza modelos lineales generalizados usando regresiones Poisson y binomial negativa para el número de carpitas en la Pregunta 11. Evalúa los modelos, ¿cuál encontraste es el mejor?